【裁判字號】    98,訴,682
【裁判日期】    990114
【裁判案由】    繼承登記
【裁判全文】
高雄高等行政法院判決
                                       98年度訴字第682號
                                    98年12月31日辯論終結
原      告  甲○○
訴訟代理人  任進福  律師
被      告  高雄市政府地政處新興地政事務所
代  表  人  乙○○  ○○
訴訟代理人  丁○○
            丙○○
上列當事人間繼承登記事件，原告不服高雄市政府中華民國98年
9月15日高市府法一字第0980053953號訴願決定，提起行政訴訟
，本院判決如下：
    主  文
原告之訴駁回。
訴訟費用由原告負擔。
    事實及理由
一、事實概要：
    緣原告委由訴外人即代理人蘇月德於民國98年6月26日以新
    地苓字第3421號土地登記申請書，申辦被繼承人林褔財所有
    高雄市○○區○○段1597、1597之1地號土地及同段1597地
    號地上建號1768號建物「遺囑繼承」登記，經被告審查發現
    案附登記原因證明文件非屬「遺囑」，爰於同年月30日開具
    新登補字第000647號補正通知書，通知蘇月德於15日內補正
    ，惟其逾期仍未補正。被告遂於98年7月16日以新登駁字000
    047號駁回通知書駁回登記之申請。原告不服，提起訴願，
    經遭決定駁回，遂提起本件行政訴訟。
二、本件原告主張：
  (一)民法第1189條規定：「遺囑應依左列方式為之：一、自書遺
    囑。二、公證遺囑。三、密封遺囑。四、代筆遺囑。五、口
    授遺囑。」第1190條規定：「自書遺囑者，應自書遺囑全文
    ，記明年、月、日，並親自簽名，如有增減、塗改，應註明
    增減、塗改之處所及字數，另行簽名。」第1199條規定：「
    遺囑自遺囑人死亡時發生效力。」又土地登記規則第1條規
    定：「本規則依土地法第37條第2項規定訂定之。」第34條
    規定：「申請登記，除本規則另有規定外，應提出下列文件
    ．．．．．二、登記原因證明文件．．．．．五、其他由中
    央地政機關規定應提出之證明文件．．．．．。」第56條規
    定：「有下列各款情形之一者，登記機關應以書面敘明理由
    或法令依據通知申請人於接到通知書之日起15日內補正．．
    ．．．，三、登記申請書記載事項或關於登記原因之事項與
    登記簿或其證明文件不符，而未能證明其不符之原因者。」
    第57條第1項第4款規定：「有下列各款情形之一者，登記機
    關應以書面敘明理由或法令依據，駁回登記之申請，．．．
    ．．四、逾期未補正或未照補正事項完全補正者．．．．．
    。」
  (二)原告為立遺囑人林福財之四子，林福財生前於97年2月6日自
    書遺囑，遺囑全文內容為「一、本人坐落於高雄縣林園鄉○
    ○○段1559地號土地給予林信宏。二、高雄市○○區○○段
    1597及1597之1地號土地與高雄市苓雅區○○○路79巷26號
    建號1768號給予甲○○。立書人林福財（親自簽名及蓋章）
    、見證人鄭化平（按指印）、蔡美嬌（按指印）、中華民國
    97年2月6日」，此有自書遺囑足稽，立遺囑人林福財於98年
    5月28日死亡，原告於98年6月26日檢送土地登記申請書（內
    附土地與建物所有權狀、登記清冊、「自書遺囑」、戶籍謄
    本、繼承系統表、規費收據及遺產稅免稅證明書等資料），
    向被告申請辦理被繼承人林福財所有坐落於高雄市○○區○
    ○段第1597地號土地，建，面積34平方公尺，所有權全部及
    同段第1597之1地號土地，建，面積11平方公尺，所有權全
    部及坐落於高雄市○○區○○段第1597地號土地上之建物，
    建號1768號，門牌高雄市苓雅區○○○路79巷26號本國式加
    強磚造三層樓房乙棟，面積92.19平方公尺，所有權全部為
    「遺囑繼承登記」，惟被告於受理審查後以檢附之登記證明
    文件「自書遺囑」，未書明有「遺囑」或「立遺囑人」之字
    意內容，亦未載明被繼承人為民法第1189條規定之死後財產
    處理方式，無法得知被繼承人有欲使死後財產發生法律上之
    效力行為，即由書面無從審查檢附之原因證明文件是否為遺
    囑抑或書立人於生前作財產讓與行為之同意文件，基於遺囑
    係要式行為，依土地登記規則第56條規定，以該登記原因證
    明文件不符合民法規定遺囑要件，通知原告補正，原告以該
    自書遺囑內有2位證人鄭化平、蔡美嬌可資證明係為遺囑，
    亦置之不理，逕依土地登記規則第57條第1項第4款之規定以
    已逾期15日尚未補正予以駁回。原告對於被告上開駁回處分
    不服，依法提起訴願，高雄市政府亦以系爭遺囑不符合自書
    遺囑之法定要式之規定，駁回訴願。
  (三)遺囑應依法定方式為之，自書遺囑，依民法第1190條之規定
    ，應自書遺囑全文，記明年月日，並親自簽名。其非依此方
    式為之者，不生效力。（最高法院28年上字第2293號判例參
    照），又依民法第1189條及同法第1190條之規定，自書遺囑
    並未規定有「遺囑」或「立遺囑人」之字意內容。原告於98
    年6月26日檢送土地登記申請書，內附之原因登記證明文件
    「自書遺囑」全文均係為被繼承人林福財生前於97年2月6日
    在其位於高雄市苓雅區○○○路79巷26號住處自書遺囑全文
    ，記明為97年2月6日並親自簽名，此有證人鄭化平、蔡美嬌
    2人在場可資為證，證明上開自書遺囑確為被繼承人林福財
    本人於97年2月6日自書遺囑全文，記明年月日並親自簽名，
    且書立遺囑之真意係於其死亡後願意將其本人所有坐落於高
    雄市○○區○○段第1597地號、1597之1地號土地與高雄市
    苓雅區○○○路79巷26號建號1768號給予原告繼承，符合自
    書遺囑之法定要式之規定，敬請鈞院予以傳訊。依上開說明
    ，系爭遺囑均依照民法第1190條之規定由立遺囑人林福財生
    前自書遺囑全文，記名年月日並親自簽名，為依法定方式為
    之符合民法第1190條自書遺囑之要件應准予辦理遺囑繼承登
    記，高雄市政府以原告所附之登記原因證明文件「自書遺囑
    」，申請系爭土地及建物為「遺囑繼承登記」，因該登記原
    因文件未符合民法第1189至第1194條遺囑要件，即予限期補
    正，惟原告逾期未補正，綜觀原告檢附之登記原因證明文件
    未書明有遺囑或立遺囑人之字意，內容未載明被繼承人有欲
    使其死後財產發生法律上效力行為，即由書面無從審查案件
    之原因證明文件是否為遺囑，抑或立書人於生前作財產讓與
    行為之同意文件為由，駁回原告之繼承登記申請尚非無據，
    被告依土地登記規則第57條第1項第4款規定，駁回原告之繼
    承登記申請處分並無違誤乙節，認事用法，均有違誤，顯屬
    可議等情，並聲明求為判決(1)訴願決定及原處分撤銷。(2)被
    告應依原告98年6月26日之申請，作成准將被繼承人林福財
    所遺坐落高雄市○○區○○段1597、1597之1地號土地及其
    上門牌高雄市○○區○○里○○○路79巷26號建物所有權，
    以遺囑繼承原因移轉登記予原告之行政處分。(3)訴訟費用由
    被告負擔。
三、被告則以：
  (一)本件係申請「遺囑繼承」登記，依規定應附具民法第1189條
    所定之遺囑辦理，惟檢視原告檢附之原因證明文件，未書明
    有遺囑或立遺囑人之字意，內容亦未載明係被繼承人依民法
    第1187條規定為死後財產處理方式，被告由該書面文件實無
    法得知被繼承人有欲使其死後財產發生法律上效力，故無從
    審查該案附之原因證明文件是否為「遺囑」，抑或僅係立書
    人於生前作財產讓與行為之同意文件，爰依土地登記規則第
    56條規定通知原告補正。
  (二)遺囑之內容通常均涉及重要事項，利害關係人每易產生爭執
    ，為確保遺囑人之真意，並防止事後之糾紛，民法乃規定遺
    囑為要式行為，必須依一定方式為之，始生效力，民法第73
    條、第1189條及內政部訂頒「繼承登記法令補充規定」第62
    點可資參照。雖原告認鄭化平、蔡美嬌2位見證人於該文件
    簽名，即可證明為自書遺囑，然民法規定遺囑應有見證人同
    行簽名者，有公證遺囑、密封遺囑、代筆遺囑及口授遺囑等
    情形，自書遺囑尚無須見證人簽名即生效力。故原告主張由
    該案所附登記原因證明文件內載之2位證人切結可佐證系爭
    遺囑為真正，並不符民法遺囑法定要式之規定，即該文件不
    具遺囑之效力。
  (三)綜上，本件被告於98年6月30日開具補正通知書通知補正，
    訴外人即代理人蘇月德於同日將本件領回，惟未於15日內補
    正完畢，被告於98年7月16日依土地法第37條、土地登記規
    則第1條、第56條及第57條等登記法令規定，予以駁回申請
    登記案，洵屬有據等語，資為抗辯。並聲明求為判決駁回原
    告之訴。
四、本件如事實概要欄所載之事實，分別為兩造所自陳，並有原
    因證明文件（即原告主張之自書遺囑）、土地登記申請書、
    登記清冊、繼承系統表、土地所有權狀、被告土地登記案件
    補正通知書及土地登記案件駁回通知書等附原處分卷可資參
    佐，洵堪認定。茲就兩造之爭執論述如下：
  (一)按「有下列各款情形之一者，登記機關應以書面敘明理由或
    法令依據，通知申請人於接到通知書之日起15日內補正：．
    ．．三、登記申請書記載事項，或關於登記原因之事項，與
    登記簿或其證明文件不符，而未能證明其不符之原因者。」
    「有下列各款情形之一者，登記機關應以書面敘明理由及法
    令依據，駁回登記之申請：．．．四、逾期未補正或未照補
    正事項完全補正者。」土地登記規則第56條第3款及第57條
    第1項第4款分別定有明文。次按「自書遺囑者，應自書遺囑
    全文，記明年、月、日，並親自簽名；如有增減、塗改，應
    註明增減、塗改之處所及字數，另行簽名。」民法第1190條
    亦有明文。又自書遺囑係「遺囑」其中一類型，亦應符合「
    遺囑」之定義。而所謂「遺囑」係指遺囑人為使於其死後發
    生法律上之效力，依法定方式所為之無相對人之單獨行為（
    戴炎輝、戴東雄合著「中國繼承法」第247頁參照）。亦即
    自書遺囑之內容須能呈現係於「遺囑人死後始發生效力」之
    意涵；又遺囑如係遺囑人為其遺產處理、分配方式所立，更
    須有關於其死後財產如何處理、分配之內容，始符合遺囑之
    定義。
  (二)經查本件原告所提出之原因證明文件「自書遺囑」，其全文
    內容為「一、本人坐落於高雄縣林園鄉○○○段1559地號土
    地給予林信宏。二、高雄市○○區○○段1597及1597之1土
    地與高雄市苓雅區○○○路79巷26號建號1768號給予甲○○
    。立書人林福財（親自簽名及蓋章）、見證人鄭化平（按指
    印）、蔡美嬌（按指印）、中華民國97年2月6日。」有前揭
    原因證明文件可稽；縱係被繼承人林福財生前親自書寫，且
    有記明年、月、日及親自簽名。然觀其文義並無法看出該原
    因證明文件係須於「遺囑人死後始發生效力」，另原告亦自
    承被繼承人林福財死後遺有妻子及3子1女，其遺產除上開原
    因證明文件之不動產外，另有面積1平方公尺之土地及新臺
    幣3,116,998元現金，此有本院98年12月22日準備程序筆錄
    （本院卷第2-3頁）足佐，並有原告提出之遺產稅免稅證明
    書、戶籍謄本、繼承系統表等附本院卷可憑，而該原因證明
    文件就其餘繼承人及其餘財產均未置一詞，亦與遺囑通常之
    特性不符，是該原因證明文件既未表明係遺囑，觀其全文，
    亦未有立書人「亡故後」所遺財產如何處理分配之意旨，自
    與一般生前財產讓與之同意文件無從區別，故該原因證明文
    件並不符合遺囑之定義，自不能認為係民法第1190條規定之
    自書遺囑。雖原告執稱該原因證明文件已符合民法第1190條
    「自書遺囑全文」、「記明年、月、日」及「親自簽名」3
    要件云云，然「自書全文」、「記明年、月、日」及「親自
    簽名」係任何自書文書通常之形式，符合上開3要件之文書
    ，並不當然為遺囑，仍須具備前述遺產之內涵始足當之，是
    原告上開主張顯有誤會，而無可採。
  (三)原告雖另稱證人即上開原因證明文件之見證人鄭化平及蔡美
    嬌可證系爭原因證明文件確實係被繼承人林福財之「自書遺
    囑」，並聲請本院通知該2人到庭作證。惟因遺囑多係關於
    重要事項且為確保遺囑人之真意，防止利害關係人爭執，並
    期待遺囑人慎重其事，故法律規定遺囑係採要式行為，亦即
    關於遺囑的種類及必須遵守之方式，均須依法律規定，倘不
    遵守法定方式，則不生法律上效力，自不許當事人以法律規
    定以外之立證方式予以補充證明。故原告請求通知證人鄭化
    平及蔡美嬌到庭以證明系爭原因證明文件確實係被繼承人林
    福財之「自書遺囑」，既無必要且無理由。
五、綜上所述，原告之主張既不足取，被告否准原告之申請，並
    無違誤；訴願決定遞以維持，亦無不合。原告起訴意旨求為
    撤銷，並請求被告應依其申請作成准予辦理上開土地及建物
    遺囑繼承登記之處分，均無理由，應予駁回。又本件事證已
    臻明確，兩造其餘攻擊防禦方法，核與本件判決結果不生影
    響，爰不再逐一論述，併此敘明。
六、據上論結，本件原告之訴為無理由，依行政訴訟法第98條第
    1項前段，判決如主文。
中    華    民    國    99    年    1    月    14     日
            高雄高等行政法院第二庭
                        審判長法官  江  幸  垠
                              法官  簡  慧  娟
                              法官  吳  永  宋
以上正本係照原本作成。
如不服本判決，應於判決送達後20日內向本院提出上訴書狀，其
未表明上訴理由者，應於提起上訴後20日內向本院提出上訴理由
書（須按對造人數附繕本）；如於本判決宣示或公告後送達前提
起上訴者，應於判決送達後20日內補提上訴理由書（須附繕本）
。未表明上訴理由者，逕以裁定駁回。
中    華    民    國    99    年    1    月    14     日
                            書記官  陳  嬿  如


司法院資訊處製作；財團法人民間司法改革基金會備份。
